【裁判字號】    90,重上更(三),37
【裁判日期】    900815
【裁判案由】    貪污治罪條例
【裁判全文】
臺灣高等法院高雄分院刑事判決                  九十年度重上更(三)字第三七號
      上  訴  人  台灣屏東地方法院檢察署檢察官
      上  訴  人
      即  被  告  甲○○
      選任辯護人  許明德  律師
      上  訴  人
      即  被  告  乙○○
      選任辯護人  戴慕蘭
右上訴人因被告貪污案件，不服臺灣屏東地方法院八十五年度訴字第六六二號中華民
國八十六年七月九日第一審判決（起訴案號：臺灣屏東地方法院檢察署八十四年度偵
字第四七三四號）提起上訴，判決後，經最高法院第三次發回更審，本院判決如左：
      主      文
原判決撤銷。
甲○○依據法令從事公務之人員，利用職務上之機會詐取財物，處有期徒刑壹年拾月
，褫奪公權貳年。
乙○○連續行使偽造私文書，足以生損害於他人，處有期徒刑拾月，緩刑貳年。
乙○○其餘被訴貪污治罪條例部分無罪。
      事      實
一、甲○○自民國八十二年七月一日起，至八十三年八月十七日止，在台灣電力公司
    （以下稱台電公司）屏東區營業處擔任稽查股長職務，其職掌為工作計劃執行，
    鼓勵竊電密告並分析檢討，違章審查及追償電費核計、實地調查書之管制及各項
    報表之複核轉呈，另負責密告人員編號及獎金核發等，係依據法令從事公務之人
    。嗣於八十二年九月一日，台電公司屏東區營業處經理阮世榮接獲電話匿名檢舉
    謂屏東縣東港鎮名流ＫＴＶ涉有竊電情事，阮世榮乃交由該營業處電費課長邱淵
    煌轉由甲○○派員查獲，甲○○竟意圖為自己不法所有，明知該檢舉竊盜者係匿
    名檢舉，並非馬明煌所為，竟於八十三年四月底某日，逕自不知情之乙○○處取
    得乙○○所保管之親戚馬明煌印章一枚，並於當日將已編定費密第三二二三號而
    制作完成之「工作聯絡單」，登載為係馬明煌檢舉之「工作聯絡單」之私文書，
    並在其職務上所掌管且已制作完成之「密告違章用電案件處理登記簿」（密案編
    號第三二二三號）變造密告人為馬明煌，及已制作完成，早已經電費課長邱淵煌
    審核用印之「密告獎金核發申請書」、「密告獎金核發明細表」等公文書之受領
    人欄蓋用馬明煌印章，一次蓋了四期，表示馬明煌領取該獎金，而登載不實公文
    書，及以馬明煌名義偽造馬明煌檢舉竊電之「工作聯絡單」之私文書，足以生損
    害於該真正密告人及台電公司對於竊電稽查管理之正確性及馬明煌。但須補填馬
    明煌之身分證字號，因此甲○○又欲向乙○○拿取馬明煌之身分證，乙○○得知
    甲○○拿取馬明煌之印章、身分證係欲用以領取竊電密告獎金而不同意，甲○○
    因而作罷。嗣因電費課長邱淵煌發現，甲○○乃基於遂行其變造「密告違章用電
    案件處理登記簿」詐領檢舉竊電獎金之同一犯意，復以修正液將八十一年十二月
    十三日（第一期）、八十三年一月二十二日（第二期）、八十三年二月二十三日
    （第三期）、八十三年三月二十三日（第四期）之已經電費課長邱淵煌核章之「
    密告獎金核發申請書」及「密告獎金核發明細表」公文書上「馬明煌」之簽名及
    印文塗去，另以鉛筆註明檢舉人為「楊明曉之朋友」，以掩飾其犯行，並在已經
    電費課長邱淵煌已核章之「工作聯絡單」（費密第○三二二三號）之公文書上，
    將密告者馬明煌變造為「楊明曉之朋友」，均足以生損害於該真正密告人及台電
    公司對於竊電稽查管理之正確性及馬明煌；惟甲○○仍共詐領四期合計新臺幣（
    下同）三萬六千七百五十元，後於八十三年八月十七日甲○○調台電公司屏東區
    營業處規劃股股長移交時，將此已詐領之款項返還移交。甲○○並於偵查中屏東
    縣調查站訊問時自白上情。
二、乙○○因施東旭於七十三、四年間，任職於新光人壽公司時，由施東旭授權乙○
    ○刻用印章一枚，專供領取獎金之用，因而持有施東旭印章。惟乙○○明知施東
    旭無意向台電公司檢舉他人竊電，亦無意向該公司領取檢舉竊電獎金，竟向不知
    情之甲○○稱施東旭要密告他人竊電，使甲○○將此不實之事項登載在其職務上
    執有之公文書，即將密告人員名冊第一六六號登載為施東旭，足以生損害於台電
    公司對於統計檢舉竊電之正確性及施東旭；乙○○嗣基於概括之犯意，於附表所
    示竊電案件解決日期後數日內，連續盜用施東旭之印章蓋於「密告獎金核發明細
    表」之私文書上，並加以行使，共五次，用以領取竊電獎金，足以生損害於施東
旭，其詳情如附表所示。
三、案經法務部調查局屏東縣調查站移送臺灣屏東地方法院檢察署檢察官偵查起訴。
      理      由
甲、上訴人即被告甲○○部分：
一、訊據上訴人即被告甲○○對於前開乙○○以化名或他人名義填寫「工作聯絡單」
    檢舉竊電，及由被告甲○○加以登載或變更「密告人員名冊」、「密告違章用電
    案件處理登記簿」、「密告獎金核發申請書」之事實固不諱言，惟關於東港鎮「
    名流ＫＴＶ」店竊電一案則辯稱：因係阮世榮經理接到檢到檢舉電話，即下條子
    要邱淵煌課長查稽，邱課長即交由我去稽查，因此我乃代填「工作聯絡單」，並
    親自帶班前往稽查，查獲後並通知追償電費用戶以分期付款方式結案，惟至八十
    四年四月前未見密告者前來領取獎金，同年四月底邱課長曾二次詢問此案獎金有
    無人來領，並表示阮經理亦在問此事，我才想可能是阮經理之親友密告，不好意
    思來領獎金，為討好上司，遂自作主張向乙○○取用馬明煌之印章來申領密告獎
    金，後乙○○知悉此情後，表示不同意，我即以修正液將密告獎金核發申請書上
    馬明煌之印文塗銷，並將此事向邱課長報告，該筆獎金並未核發，我亦未侵吞，
    且於移交時交給邱課長掌管等語。
二、經查：
（一）台電公司關於密告檢舉竊電之程序，依稽查手冊規定係由電費課掌管，先由檢
      舉人填寫「工作聯絡單」一式二聯送至電費課稽查股，再由稽查股送到電費課
      課長處做「密案編號」，由電費課長登記在「密告違章用電案件處理登記簿」
      ，後電費課長將「工作聯絡單」第二聯交給稽查股稽查，若查獲竊電即追償電
      費，並通知密告者，後稽查股造冊製作「密告獎金核發申請書」，待追償得電
      費後獎金即撥下，再通知密告者持通知函件，國民身分證及私章領取獎金，密
      告者若係台電公司同事，則以印章領取即可。此有台電公司稽查手冊節本、稽
      案案件處理流程影本各一份在卷可證（見調查局卷第一五五頁至第一六Ｏ頁）
      ，並經台電公司屏東區營業處電費課課長邱淵煌證實（見調查局卷十六頁背面
      ─十七頁背面、偵卷第八頁背面─九頁）。但被告甲○○任職稽查股長時，則
      上述流程略有不同，此經證人邱淵煌證稱：「在甲○○擔任稽查股股長期間，
      密告業務則授權由甲○○掌理，只將工作聯絡單送給電費課編號（即密案編號
      ），密告違章用電案件處理登記簿及獎金之領取均由稽查股長處理。」等語（
      見偵卷第九頁背面）；故本案密告竊電獎金之領取，於被告甲○○擔任稽查股
      長期間，是其職務上負責之事務，且密告獎金係於追償電費後，電費課每月填
      製密告金核發申請書二聯呈核後，會計課按第一聯開立傳票核撥，由稽查股
      領款印鑑登記人王燕哲憑傳票向台灣中小企銀領款，全數交由被告甲○○點收
      後發放，密告人領取後，即蓋章並登記身分證字號於密告獎金核發申請書上，
      此有台電公司屏東區營業處八十四年十一月二日屏區政密發字第八四一一─０
      二二四號函影本一紙附卷可稽（附於偵查卷第九頁），且被告甲○○自承：「
      密告獎金於課長核定後，由伊寄發領取通知單，會計即將獎金由銀行領出，交
      由伊保管、核發。公司是將整月份要發放之獎金全部領出交由伊保管。若結案
      後三個月，仍未具領，才要繳回。」等語（見八十六上訴字第一六三六號卷第
      八九頁及背面），足徵被告甲○○已將上述獎金透過不知情之會計，自銀行領
      出。因此，獎金自王燕哲交給被告甲○○，即係由被告甲○○代表台電公司而
      持有保管中，但一旦由密告人在密告獎金核發申請書、明細表上蓋章領取後，
      即表示密告人已領取該獎金。因此東港鎮名流ＫＴＶ店竊電一案，該竊電密告
      獎金一旦由密告人蓋章，即代表已由密告人領取，而該案之竊電密告獎金中之
      三萬六千七百五十元已由被告甲○○蓋馬明煌之章於「密告獎金核發申請書」
      上，有該「密告獎金核發申請書」扣案可證，此即代表該部分獎金已由密告人
      領取，雖該獎金當時仍在被告甲○○所持有中，但已非被告甲○○代表台電公
      司而持有保管，而係被告甲○○自己所有，則被告甲○○之詐領行為應已達於
      既遂之程度，雖被告甲○○事後將「密告獎金核發申請書」、「密告獎金核發
      明細表」上之馬明煌印文及簽名塗銷，並於移交時將該獎金返還移交，然仍無
      解於其已詐領既遂之犯行，是被告甲○○此部分所辯，亦不可採。
（二）被告甲○○於屏東縣調查站調查訊問時供稱：「．．．我認為是上級有意要領
      取這筆獎金，故擅自請乙○○提供一顆私章以便領取獎金，乙○○即提供馬明
      煌的私章交給我，我即在五月間在該案之密告獎金核發申請書上蓋馬明煌私章
      ，共計蓋了五期，金額共約四萬餘元．．．」等語（見調查局卷第五頁），惟
      被告乙○○於原審供稱：「甲○○來我住處拿馬明煌印章時，我正急忙外出去
      上班，不知其拿取馬明煌印章，當天中午甲○○拿印章來還我，我才知道甲○
      ○拿取我持有之馬明煌印章。」等語（見原審卷第十九頁背面、第二十頁），
      參以被告甲○○於本院前審供稱：「（為何當時以馬明煌名義無法領取獎金？
      ）因有其印章而無其身分證無法領。」、「（你有向乙○○要馬明煌的身分證
      ，乙○○的反應如何？）我問乙○○是否其可以向馬明煌要身分證影本，我要
      填載密告者資料呈給經理，她就訓我一頓。」等語（見本院上訴卷第九九頁背
      ），足見被告甲○○於調查站所謂乙○○提供一顆私章，應係其擅自自簡女處
      取用之馬明煌印章，且簡女當時並不知情，是以被告甲○○所辯稱「．．．乙
      ○○提供一顆私章以便領取獎金，乙○○即提供馬明煌的私章交給我．．．。
      」等語（見調查局卷第五頁），顯不足採。而被告乙○○於屏東縣調查站調查
      訊問時雖供稱：「（名流ＫＴＶ密告工作聯絡單是否由你填寫檢舉？）不是，
      甲○○告訴我是外面人檢舉，是屏東區處邱淵煌課長將資料拿給他，而後甲○
      ○要我將馬明煌身分證及印章交給他，他要以馬明煌之名義填寫工作聯絡單檢
      舉，至於他是否有填寫聯絡單及領取獎金我不清楚。」等語（見調查局卷第十
      頁背面），然被告乙○○上開自白亦與被告甲○○之供述相互矛盾，且與事實
      不符，亦不足採。此外，據證人楊明曉於本院前審及本院到庭證述：我未檢舉
      竊電，東港鎮有間「名流ＫＴＶ」店竊電，該店水電工程是我承包的，該店老
      板娘拜託我去電力公司找人說是否竊電一事能罰少一點，老板娘曾說他知道何
      人檢舉，但未告訴我，後來我去找甲○○談，甲○○同意分期付款。甲○○曾
      告訴該店老板娘若知何人檢舉，請通知該人領取檢舉獎金，我亦曾告訴甲○○
      若甲○○知何人密告，就自己去處理云云（見本院八十六年度上訴第一六三六
      號卷第八六頁背面至第八七頁背面、本院上更二卷第九九頁至第一○一頁、本
      院卷第一一○頁至第一○二頁），足證被告甲○○明知楊明曉不知何人檢舉竊
      電，亦無人出面領取該獎金，竟意圖為自己不法之所有，使用馬明煌名義領取
      上述獎金，是其有利用職務上之機會詐取財務甚明，此亦有該案之「工作聯絡
      單」、「密告違章用電案件處理登記簿」等扣案可資佐證。
（三）被告甲○○辯稱，係因阮經理亦在問此事，才想可能是阮經理之親友密告，不
      好意思來領獎金，為討好上司，遂自作主張向乙○○借用馬明煌之印章來申領
      密告獎金，後乙○○知悉此情後，表示不同意，即以修正液將密告獎金核發申
      請書上馬明煌之印文塗銷，並將此事向邱課長報告，該筆獎金並未核發，亦未
      侵吞，且於移交時交給邱課長掌管云云。惟查，除被告甲○○自乙○○處逕自
      取用馬明煌之印章使用，為被告乙○○所不知，業經被告乙○○於原審自承在
      卷可按外，另被告甲○○若確係欲代為領取該筆獎金，並將之交付其上級，則
      為何遲至八十三年八月二日邱淵煌課長出具報告書，記載被告甲○○在此部分
      之「密告獎金核發申請書」上蓋章等情時（此有該報告書附於調查局卷第二十
      五頁可稽），均未將該筆獎金交付其上級，益徵被告甲○○所辯，顯係卸責之
      詞，不足採信。
（四）被告甲○○於屏東縣調查站調查訊問時供稱：「．．．我認為是上級有意要領
      取這筆獎金，故擅自請乙○○提供一顆私章以便領取獎金，乙○○即提供馬明
      煌的私章交給我，我即在五月間在該案之密告獎金核發申請書上蓋上『馬明煌
      』的私章，共計蓋了五期，金額共約四萬餘元，但此筆獎金並未領出。」等語
      （見調查局卷第五頁），然查被告甲○○事實上僅在「密告獎金核發申請書」
      及「密告獎金核發明細表」上蓋「馬明煌」之印章蓋了四期，第五期並未蓋章
      ，有上開「密告獎金核發申請書」及「密告獎金核發明細表」等扣案可憑，足
      見被告甲○○上開自白與事實不符，不足為採。
（五）綜上所述，足見被告甲○○所辯，均係卸責之詞，不足採信。本件事證明確，
      被告甲○○犯行洵堪認定。至於證人林昭清、邱淵煌於本院前審調查時之證詞
      ，均不足以為被告甲○○有利或不利之證明，自不採用渠等於本院調查時所為
      之證詞；另被告甲○○所提八十五年十月二十三日之錄音帶，亦無法為被告甲
      ○○有利之證明，均附此敘明。
三、核被告甲○○所為，係犯刑法第二百十三條之公務員登載不實罪、第二百十一條
    之變造公文書、第二百十六條、第二百十條之行使偽造私文書罪及修正前貪污治
    罪條例第五條第一項第二款之利用職務上之機會詐取財物罪。按台電公司檢舉竊
    電，由檢舉人所填寫之「工作聯絡單」，或台電人員代為填寫，均係私文書之性
    質，因此如冒用他人名義加以偽造，應成立偽造私文書罪，然該「工作聯絡單」
    填寫完畢後經課長邱淵煌核章後，已具公文書之性質，被告甲○○再將密告者塗
    改變造為「楊曉明之朋友」，自屬變造公文書，應成立刑法第二百十一條之變造
    公文書罪。被告甲○○於東港鎮名流ＫＴＶ店竊電一案中，明知馬明煌並無檢舉
    竊電案，竟冒用馬明煌名義偽造密案編號第三二二三號「工作聯絡單」、「密告
    獎金核發申請書」、「密告獎金核發明細表」等，並持以向電費課長邱淵煌行使
    ，係犯刑法第二百十六條、第二百十條之行使偽造私文書罪。被告甲○○於「密
    告違章用電案件處理登記簿」登載馬明煌為檢舉人之行為，係明知為不實之事項
    而故意登載於其職務上所掌管之公文書，足生損害於台電公司，此部分係犯刑法
    第二百十三條之公務員登載不實罪；又前述之「密告違章用電案件處理登記簿」
    ，雖係由被告甲○○職務上所制作，但本件檢舉竊電案件已於八十二年九月一日
    登載完畢，此有該登記簿扣案可稽，則被告甲○○事後於八十三年五月間，復將
    該公文書上一至四月間之檢舉人變造為馬明煌，足以生損害於台電公司密告人員
    登記及竊電案件稽查統計之正確性，此部分自係該當於同法第二百十一條之變造
    公文書罪。又被告甲○○在已制作完成之「密告獎金核發明細表」及「密告獎金
    核發申請書」上蓋用馬明煌印章，表示馬明煌領取該獎金，以領取竊電獎金之行
    為，此部分係犯刑法第二百十條之偽造私文書罪（起訴書雖未論及，但此為裁判
    上一罪，法院得一併論究）；另被告甲○○依上述之不實文書，據以向台電公司
    詐領檢舉獎金，此部分係犯修正前貪污治罪條例第五條第一項第二款利用職務上
    之機會詐取財物罪。被告甲○○先後多次偽造私文書、變造公文書犯行，時間緊
    接，所犯罪名均相同，分別顯係出於概括之犯意反覆為之，均為連續犯，爰分別
    依刑法第五十六條之規定，各以一罪論，並分別加重其刑。被告偽造私文書之低
    度行為，應為行使偽造私文書之高度行為所吸收，不另論罪。被告甲○○所犯上
    開四罪間，有方法、結果之牽連關係，屬裁判上一罪，應從一重之利用職務上之
    機會詐取財務罪處斷。公訴人認被告甲○○以馬明煌名義登載於「密告違章用電
    案件處理登記簿」及「密告獎金核發申請書」上，以領取竊電獎金之行為，除犯
    前述之貪污治罪條例第五條第一項第二款之罪外，同時牽連犯刑法第二百十六條
    、第二百十三條之行使公務員登載不實罪云云。惟查：前述之「密案三二二三號
    工作聯絡單」業經被告甲○○制作，並送經電費課長邱淵煌於八十二年九月一日
    編定前述密件編號（即第三二二三號），此有該「工作聯絡單」附卷可稽，而其
    上有「電費課長邱淵煌八十二年九月一日」填報之職章可稽（附於調查局卷附件
    (二)內第二一三頁），是被告甲○○為匿名檢舉人制作「工作聯絡單」私文書之「
    密告者密號或姓名」欄填載馬明煌姓名，是被告甲○○此部分所為，係偽造私文
    書，公訴人認係行使偽造公文書，尚有誤會。又前述之「密告違章用電案件處理
    登記簿」雖由被告甲○○職務上所制作，但本件檢舉竊電案件已於八十二年九月
    一日登載完畢，此有該登記簿扣押可稽，該登記事項，既已於八十二年九月一日
    完成登記，被告甲○○復於八十三年五月間予以變造（此經被告甲○○於調查局
    訊問時陳述在卷，詳調查局卷第五頁），自屬變造公文書。又被告甲○○職務上
    製作之前述「密告獎金核發申請書」，關於本件竊電部分，已分別於八十二年十
    二月四日、八十三年二月一日，由被告甲○○制作，並分別於八十三年一月四日
    、八十三年二月二日送交電費課長邱淵煌審閱，此有該申請書之被告甲○○、電
    費課長職章所載日期足憑（附於調查局卷附件(七)內第六三頁），該申請書已經電
    費課長審核，而為制作完成之公文書，被告甲○○復於八十三年五月間某日，再
    變造其內容，應係犯變造公文書罪。故公訴人對於此部分起訴法條，容有未洽，
    應予變更。又被告甲○○貪污所得之財物為三萬六千七百五十元，在五萬元以下
    ，且被告犯罪情節輕微，依修正前貪污治罪條例第十一條第一項規定，減輕其刑
    二分之一。又貪污治罪條例於被告行為後之八十五年十月二十三日修正公布施行
    ，關於本條例第五條之罪，於併科罰金部分由原新台幣二百萬元以下提高至六千
    萬元以下，依刑法第二條第一項但書規定，應適用較有利於被告之修正前之貪污
    治罪條例處斷。且被告甲○○於案發後，在屏東縣調查站自白以馬明煌名義冒領
    竊電獎金，應依修正前貪污治罪條例第八條後段規定減輕其刑。
四、原審就被告甲○○部分，以被告甲○○罪證明確，因予論罪科刑，固非無見；惟
    查：（一）原審誤認被告甲○○詐取財物未遂，自有未洽。（二）原審認被告甲
    ○○行使變造公文書部分與被告乙○○亦有共犯關係，然查被告甲○○自行拿取
    乙○○所保管之馬明煌之印章，被告乙○○並不知情，事後知悉，亦不同意，詳
    情如前所述，因此被告乙○○與被告甲○○無犯意之聯絡甚明，原審認被告二人
    為共同正犯，亦有未洽。檢察官上訴意旨，以被告應成立詐欺取財既遂罪為由，
    指摘原判決該部分不當，為有理由，被告甲○○上訴意旨，仍執前詞，否認犯罪
    ，固無足取，惟原判決關於被告甲○○部分既有上開可議之處，自屬無可維持，
    應由本院將原判決關於被告甲○○部分予以撤銷改判。爰審酌被告甲○○犯後雖
    飾詞卸責，惟已將詐得財物返還，台電公司損失減至最低及其他一切情狀，量處
    有期徒刑一年十月，並依該修正前貪污治罪條例第十六條之規定，併宣告褫奪公
    權二年。
乙、上訴人即被告乙○○部分：
壹、有罪部分：
一、訊據上訴人即被告乙○○對於前揭事實固不諱言，惟矢口否認前揭偽造文書犯行
    ，辯稱：施東旭以前在新光人壽公司服務時，有將一枚印章放在我處，我有問施
    東旭可否使用該印章，施東旭說可以後，我才以施東旭之名義檢舉竊電案等語。
二、經查：
（一）證人施東旭於調查局訊問時證述：「乙○○曾向本人表示要借用本人名義領取
      獎金，當時我以為乙○○任職的新光人壽公司有獎金，乙○○要以我的名義去
      領取，故答應她的要求。事後（台電公司）屏東區營業處在查有無施東旭這個
      人時，乙○○才又以電話告訴我，屏東區營業處人員可能會找我瞭解有關『密
      告檢舉竊電獎金』之事，我才知道乙○○所稱之『獎金』是指『密告檢舉竊電
      獎金』。乙○○並要求在屏東區營業處人員向我查證時要回答『本人有密告檢
      舉竊電案件，並領有一萬元左右』等內容。因乙○○一直要求，我不忍心拒絕
      ，只好同意。故屏東區營業處人員於八十三年九月間向我查證時，我即依乙○
      ○所告知之前述內容答覆屏東區營業處人員。實際上我確實未曾向屏東區營業
      處密告檢舉竊電案件及未曾領得任何檢舉竊電案件之獎金。」等語（見調查局
      卷第十三頁背面─十四頁背面）；證人施東旭復於檢察官訊問時證述：「七十
      三年間我做保險，七十五年就不做保險，我沒有做保險後，有將印章放在乙○
      ○處，是由乙○○代我領保險佣金，他是我上級，他一直未將印章還我。當時
      他（乙○○）在去年（即八十三年）底拿一張紙上有二萬九千多元的紙給我簽
      名，‧‧‧我以為是新光人壽獎金，後來台電要查，他（乙○○）叫我配合‧
      ‧‧我才知道是竊電獎金；密告獎金核發申請書及明細表上之施東旭印文不是
      我蓋的，乙○○說是當時我留於他處的那顆印章；若乙○○告訴我以我名義去
      檢舉竊電，我不會同意；他事先沒徵求我同意去蓋竊電獎金，當時印章是他幫
      我刻，在新光人壽時使用。」等語（見偵卷第十五頁背面至第十六頁背面），
      顯然被告乙○○以施東旭名義檢舉竊電及領取竊電獎金，並未事先取得施東旭
      之同意。
（二）至於施東旭雖在領款單上簽名，固有領款單在卷足憑（見本院八十六年度上訴
      第一六三六號卷第一五九之一頁），惟此乃施東旭於事後所簽，業如前述，故
      尚不能作為有利於被告乙○○之認定。
（三）被告乙○○盜蓋施東旭之印章於「密告獎金核發明細表」之私文書上，偽造完
      成後加以行使，用以領取竊電獎金，自足以生損害於施東旭本人。因事實上，
      施東旭並未檢舉竊電，而係被告乙○○所檢舉，然被告乙○○因擔心所檢舉之
      竊電被人發覺後，自身安全將受到威脅，而以施東旭名義領取竊電獎金，事實
      上被告乙○○以施東旭名義所領取之竊電獎金，台電公司確實有前往查獲並追
      繳電費，此從卷附之「密告獎金核發明細表」上所載解決日期及解決金額可得
      知，可見被告乙○○確實有查獲竊電之情事，僅係借用他人名義檢舉，而非以
      自己名義檢舉而已，並無向台電公司詐欺取財之情形甚明。
（四）此外，並有甲○○依被告乙○○申請而更改之密告人員名冊編號第一六六號更
      改為施東旭可稽，復有「密告獎金核發明細表」蓋有附表所示施東旭印文可資
      佐證（見調查局卷第一二六頁至第一四八頁、偵查卷第四十六頁及附件）。
（五）綜上所述，足見被告乙○○上開所辯，顯係嗣後卸責之詞，不足採信。本件事
      證明確，被告乙○○犯行，洵堪認定。
三、核被告乙○○所為，係犯刑法第二百十六條、第二百十條之行使偽造私文書罪、
    第二百十四條之使公務員登載不實罪。被告乙○○明知施東旭無意檢舉竊電，逕
    將其所未歸還施某之印章，盜蓋於「密告獎金核發明細表」上，足以生損害於施
    東旭及台電公司，其行為顯係該當於刑法第二百十條之偽造私文書罪，惟盜用印
    章為偽造私文書之階段行為，不另論罪；被告復持該偽造私文書，而使甲○○將
    施某名字登載於密告人員名冊第一六六號上，此部分係犯刑法第二百十四條之使
    公務員登載不實罪及行使為造私文書罪；被告乙○○偽造私文書後，復又持以行
    使，其偽造私文書之低度行為，應為行使偽造私文書之高度行為所吸收，不另論
    罪。被告乙○○行使偽造私文書，以使公務員甲○○將不實事項登載於所掌管之
    公文書，其所犯第二百十六條與第二百十四條二罪間，具有方法目的之牽連關係
    ，應依同法第五十五條規定，從一重之行使偽造私文書罪論處。被告乙○○先後
    五次行使偽造私文書，據以領取檢舉獎金，時間緊接，顯係基於概括犯意反覆為
    之，所犯罪名相同，為連續犯，應以一罪論。又起訴書雖未論及被告冒名領取獎
    金，但已起訴被告冒名檢舉竊電，依刑事訴訟法第二百六十七條規定，犯罪事實
    一部起訴者，其效力及於全部，本院自得一併加以審理。又公訴人雖以刑法第二
    百十六條、第二百十三條之行使公務員明知不實事項登載於其職務上所掌之公文
    書罪起訴，但基本事實相同，該部分起訴法條應予變更。
四、原審就被告乙○○部分，以被告乙○○罪證明確，因予論罪科刑，固非無見；惟
    查：（一）原審就被告乙○○部分依幫助貪污罪論科，即有未洽，理由詳後述。
    （二）被告乙○○基於概括犯意，連續行使偽造私文書部份，原審認被告乙○○
    不成立犯罪，而為無罪之諭知，尚有未洽。檢察官上訴意旨，執此指摘原判決該
    部分不當，為有理由。被告乙○○上訴意旨，仍執前詞，否認犯罪，為無足取，
    且原判決此部分又有上開可議之處，自屬無可維持，應由本院將原判決予以撤銷
    改判。爰審酌被告乙○○檢舉他人竊電，不思使用自己名義領取獎金，冒用他人
    名義，易生糾紛，犯後亦無悔意及其他一切情狀，量處有期徒刑十月。惟念被告
    乙○○未曾受有期徒刑以上刑之宣告，有臺灣高等法院檢察署刑案記錄簡覆表一
    紙在卷可稽，被告乙○○因一時思慮欠週而觸刑章，經此刑之宣告教訓後，當知
    所警惕，而無再犯之虞，是本院認被告乙○○所宣告之刑，以暫不執行為適當，
    併諭知緩刑二年，以啟自新。
貳、無罪部分（被告乙○○涉犯利用職務上之機會詐取財物罪部分）：
一、公訴意旨另以：被告乙○○有與甲○○就上開東港名流ＫＴＶ竊電一案，共同意
    圖為自己不法所有，於八十三年四月底某日，交所保管之馬明煌印章一枚，交給
    甲○○使用，用以詐領竊電密告獎金，甲○○因而共詐領四期合計三萬六千七百
    五十元，後於八十三年八月十七日甲○○調台電公司屏東區營業處規劃股股長移
    交時，將此已詐領之款項返還移交。因認被告乙○○有共犯修正前貪污治罪條例
    第五條第一項第二款之利用職務上之機會詐取財物罪嫌云云。
二、按犯罪事實應依證據認定，無證據不得推定其犯罪事實；次按不能證明被告犯罪
    者，應諭知無罪之判決，刑事訴訟法第一百五十四條、第三百零一條第一項分別
    定有明文。又認定不利於被告之事實，須依積極證據，苟積極證據不足為不利於
    被告事實之認定時，即應為有利於被告之認定，更不必有何有利之證據（最高法
    院三十年上字第八一六號判例參照）。又認定犯罪事實所憑之證據，雖不以直接
    證據為限，間接證據亦包括在內；然而無論直接或間接證據，其為訴訟上之證明
    ，須於通常一般之人均不致有所懷疑，而得確信其為真實之程度者，始得據為有
    罪之認定，倘其證明尚未達到此一程度，而有合理之懷疑存在，無從使事實審法
    院得有罪之確信時，即應由法院諭知被告無罪之判決（最高法院七十六年度台上
    字第四九八六號判例參照）。
三、訊據被告乙○○矢口否認有何上開利用職務上之機會詐取財物犯行，辯稱：我以
    為甲○○拿馬明煌的印章要領掛號信，我就叫他自己去拿，下午他向我要馬明煌
    身分證，我才知道他要領檢舉竊電獎金，我說不行，並要求其將馬某印章還我等
    語。
四、經查：
（一）被告甲○○於八十三年九月二十九日報告書中自承：「．．於五月初整埋稽查
      獎金時將登記簿、密告單之密告者填上馬明煌之名，並於獎金名冊上蓋用馬明
      煌之印章（該印章係向乙○○女士取用，該女士不知取印章之用途）．．」等
      語（見調查站卷附台電政風處政字第八四０二０四五三Ｂ函所附資料調查局卷
      第一九九頁），且被告甲○○於本院前審供稱：「（為何當時以馬明煌名義無
      法領取獎金？）因有其印章而無其身分證無法領。」、「（你有向乙○○要馬
      明煌的身分證，乙○○的反應如何？）我問乙○○是否其可以向馬明煌要身分
      證影本，我要填載密告者資料呈給經理，她就訓我一頓。」等語（見本院上訴
      卷第九九頁背），足見被告甲○○於調查站所謂乙○○提供一顆私章，應係其
      擅自自簡女處取用之馬明煌印章，且簡女當時並不知情，是以被告甲○○於調
      查站所供：「．．乙○○提供一顆私章以便領取獎金，乙○○即提供馬明煌的
      私章交給我．．．。」等語（見調查局卷第五頁），顯不足採。
（二）被告乙○○於原審供稱：「甲○○來我住處拿馬明煌印章時，我正急忙外出去
      上班，不知其拿取馬明煌印章，當天中午甲○○拿印章來還我，我才知道甲○
      ○拿取我持有之馬明煌印章。」等語（見原審卷第十九頁背面、第二十頁）。
      至被告乙○○於屏東縣調查站調查訊問時雖供稱：「（名流ＫＴＶ密告工作聯
      絡單是否由你填寫檢舉？）不是，甲○○告訴我是外面人檢舉，是屏東區處邱
      淵煌課長將資料拿給他，而後甲○○要我將馬明煌身分證及印章交給他，他要
      以馬明煌之名義填寫工作聯絡單檢舉，至於他是否有填寫聯絡單及領取獎金我
      不清楚。」等語（見調查局卷第十頁背面），亦與被告甲○○之供述相互矛盾
      ，且與事實不符，亦不足採。
（三）被告乙○○事先既不知被告甲○○拿印章做何用，於被告甲○○返還印章時才
      知其用途，且知悉後加以反對，故被告乙○○並無與被告甲○○共犯貪污治罪
      條例之詐取財物罪之犯意聯絡或行為分擔之可言。
（四）綜上所述，足見被告所辯，尚可採信。此外，又查無其他積極證據足資證明被
      告乙○○有共同利用職務上之機會詐取財物之犯行，揆之上開法條規定及判例
      意旨，既不能證明被告乙○○該部分犯行，自應為被告乙○○該部分無罪之諭
      知。何況公訴人認被告乙○○此部分係與前開論罪部分犯意各別，行為互異，
      有起訴書一紙在卷為憑，顯無裁判上一罪之關係，原審亦分別諭知有罪及無罪
      ，旋因公訴人及被告乙○○均提出上訴，本院前上訴審則撤銷原審之判決，並
      改判該二罪均成立，旋因被告乙○○不服提起上訴，經最高法院撤銷發回更審
      ，本院前更一審則認被告乙○○僅成立行使偽造私文書罪，詐取財物罪部分則
      認定不成立，並不另為無罪之諭知。嗣被告乙○○對有罪部分提起上訴，最高
      法院八十九年度台上字第四０二一號判決，復將原判決撤銷，發回更審，理由
      內除指明此部份原判決違誤之處，並敘明「至原判決不另諭知無罪部分，基於
      審判不可分之原則，應併予發回」云云，有該刑事判決第三頁第十三行至同頁
      反面第七行可考，因此關於被告乙○○冒名馬明煌詐領茂告獎金部分，即屬未
      經判決確定，自為本院之審理範圍內，本院自應另為被告乙○○無罪之諭知，
      應予敘明。
丙、被告甲○○、乙○○不另為無罪之諭知部分：
一、公訴意旨另以：被告甲○○於上開任職台電公司屏東區營業處稽查股長期間，因
    其同居人即被告乙○○為檢舉竊電，領取竊電獎金，然擔心自己與甲○○有同居
    之特殊關係而遭人物議，乃與甲○○二人共同基於偽造文書概括犯意之連絡，自
    八十二年十一月十日起，於乙○○發現竊電案件後，即由乙○○冒用假名「王世
    瑋」，填寫密告人之「工作聯絡單」一式二聯，向台電公司檢舉竊電，甲○○則
    明知乙○○係冒用他人名義檢舉之情，而將此不實之事項登載於其職務上所掌之
    「密告違章用電案件處理登記簿」。乙○○以王世瑋名義密告之竊電案件，經查
    獲追償電費後，並以王世瑋之印章交給甲○○，由甲○○在「密告獎金核發申請
    書上」蓋印後由乙○○領取密告獎金，甲○○並將該等工作聯絡單及密告獎金核
    發申請書交由其監督長官即台電公司電費課課長邱淵煌核定，致生損害於台電公
    司密告人員登記及竊電案件稽查統計之正確性。因認被告二人另共同涉有刑法第
    二百十六條行使第二百十三條之文書罪等語。惟查，依據卷附台電公司（竊電）
    稽查手冊「拾、密告處理」中「四、密告獎金申請與發放」項下（五）載明：「
    領取密告獎金須憑通知函件、國民身分證及私章。如為化名或口頭密告，於證實
    具領人確為密告人後始予發給」等語，足見不僅密告人得以化名密告，甚至於領
    取密告獎金時只要得確認身分，亦不用具備身分證等文件。因此，本件被告乙○
    ○以化名「王世瑋」檢舉竊電，並以該化名領取密告獎金，並未違反上開規定，
    而被告甲○○同意乙○○以化名領取獎金，只要核對身分無誤，亦無不可，故其
    在「密告獎金核發申請書」上蓋乙○○持來之王世瑋印章，並無公務員登載不實
    之情事，則其將上述申請書送請電費課長審核，亦無行使公務員登載不實文書之
    犯行，查無積極證據足資證明被告二人有此部分犯行，惟公訴人認被告二人此部
    分犯行，與前揭論罪科刑部分，有連續犯或牽連犯之裁判上一罪關係，爰不另為
    無罪之諭知。
二、公訴意旨另以：被告甲○○、乙○○二人明知被告乙○○冒用其父王水源名義檢
    舉竊電，因而填載相關之工作聯絡單及密告獎金核發申請書，亦犯偽造文書等罪
    嫌云云。但查王水源（已死亡）於調查站訊問時雖供稱其自己名義檢舉竊電案件
    四件或五件，而密告獎金明細表則記載王水源領取獎金共十三件（見調查站卷第
    二一頁及附件十一），然王水源除以自己名義檢舉外，有無同意供被告乙○○使
    用，則未有任何陳述，據王水源之妻王陳秀女於本院前審證稱：「我先生前同意
    以他名義供女兒檢舉竊電。」等語（見本院上更一卷第七二頁），故此部分被告
    乙○○供稱經王水源同意等語，應可採信，自無偽造文書問題，惟公訴人以裁判
    上一罪起訴，故不另為無罪之諭知。
三、公訴意旨另以：被告甲○○明知乙○○冒用施東旭名義檢舉竊電及領取獎金，竟
    與之共犯，涉嫌共犯偽造文書罪嫌云云。但查被告甲○○雖知乙○○以施東旭名
    義檢舉及領取獎金，然以施東旭名義檢舉，有可能係經其同意，即俗稱人頭，亦
    有可能偽造冒用，不可一概而論，被告乙○○雖未經施某同意，而冒用其名義檢
    舉，並盜用其印章領取獎金，但此一客觀事實，被告甲○○既未經被告乙○○告
    知，自不能推定其當然知情，此外，復查無其他積極證據足資證明被告甲○○知
    悉被告乙○○冒用之情，故不能因此推定被告甲○○與被告乙○○有共犯之情事
    ，公訴人認該部分與起訴論罪部分有裁判上一罪關係，故亦不另為無罪之諭知。
四、公訴意旨另指：被告甲○○就其職務上所掌之「密告人員名冊」就原編號第一六
    六號之王世瑋改列第一八六號，同時為求符合，亦將「工作聯絡單」、「密告違
    章用電案件登記簿」等公文書上，原編號一六六號各三十處，更改為第一八六號
    ，認有犯變造公文書罪嫌云云。經查密告人員名冊內之編號，乃便利稽查所為之
    編號，縱有更改，只要承辦人員不致發生混淆，應屬承辦人員本身之行政裁量問
    題，故更改密告人員名冊內之編號，一併更改工作聯絡單，密告違章用電案件登
    記簿之相關編號，不發生虛偽事項，不足以生損害於他人或公眾，無偽變造公文
    書之可言，公訴人認此部分與起訴論罪部分有裁判上一罪關係，故本院不另為無
    罪之諭知。
據上論斷，應依刑事訴訟法第三百六十九條第一項前段、第三百六十四條、第二百九
十九條第一項前段、第三百條、修正前貪污治罪條例第二條、第五條第一項第二款、
第十一條第一項、第八條後段、第十六條，刑法第二條第一項但書、第十一條、第五
十五條、第五十六條、第二百十六條、第二百十條、第二百十一條、第二百十三條、
第二百十四條、第七十四條第一款、罰金罰鍰提高標準條例第一條前段，判決如主文
。
本案經檢察官沈紹嘉到庭執行職務。
中    華    民    國         九十       年      八      月     十五     日
                              臺灣高等法院高雄分院刑事第七庭
                                  審判長法官  王光照
                                        法官  黃仁松
                                        法官  黃壽燕
右正本證明與原本無異。
被告乙○○無罪部分其不得上訴。
其餘如不服本判決，應於判決送達後十日內向本院提出上訴狀，其未述理由者並應
於提出上訴狀後十日內向本院補提理由書（應附繕本)。
                                      書記官  蘇恒仁
中    華    民    國         九十       年      八      月     十七     日
附錄本判決論罪科刑法條：
修正前貪污治罪條例第五條第一項第二款
有左列行為之一者，處七年以上有期徒刑，得併科新臺幣二百萬元以下罰金：
二、利用職務上之機會，詐取財物者。
刑法第二百十六條
行使第二百十條至第二百十五條之文書者，依偽造、變造文書或登載不實事項或使登
載不實事項之規定處斷。
刑法第二百十條
偽造、變造私文書，足以生損害於公眾或他人者，處五年以下有期徒刑。
刑法第二百十一條
偽造、變造公文書，足以生損害於公眾或他人者，處一年以上七年以下有期徒刑。
刑法第二百十三條
公務員明知為不實之事項，而登載於職務上所掌之公文書，足以損害於公眾或他人者
，處一年以上七年以下有期徒刑。
刑法第二百十四條
明知為不實之事項，而使公務員登載於職務上所掌之公文書，足以生損害於公眾或他
人者，處三年以下有期徒刑、拘役或五百元以下罰金。
附表：（乙○○盜用施東旭印章，領取檢舉竊電獎金一覽表）
┌─┬─────┬───┬─────┬───────┬─────────┐
│１│告密日期  │案  號│  電  號  │   解決日期   │ 領取金額（稅後） │
├─┼─────┼───┼─────┼───────┼─────────┤
│２│83、01、20│ 3872 │00000000  │83、05、28    │９１５元（新臺幣）│
├─┼─────┼───┼─────┼───────┼─────────┤
│３│83、01、31│ 3941 │00000000  │83、05、19    │１５３９１元      │
├─┼─────┼───┼─────┼───────┼─────────┤
│４│83、03、21│ 4221 │00000000  │83、05、19    │４８７６元        │
├─┼─────┼───┼─────┼───────┼─────────┤
│５│83、04、07│ 4331 │00000000  │83、05、31    │６８５７元        │
├─┼─────┼───┼─────┼───────┼─────────┤
│６│83、04、07│ 4320 │00000000  │83、05、31    │１０６７元        │
└─┴─────┴───┴─────┴───────┴─────────┘
                                                                      Ｈ


司法院資訊處製作；財團法人民間司法改革基金會備份。
